臺灣高等法院高雄分院刑事判決　　　　 94年度上訴字第974號
上　訴　人　　臺灣高雄地方法院檢察署檢察官
被　　　告　　乙○○
被　　　告　　丙○○
上列上訴人因被告常業詐欺等案件，不服臺灣高雄地方法院94年
度訴字第462 號中華民國94年5 月10日第一審判決（起訴案號：
臺灣高雄地方法院檢察署93年度偵字第22650 號），提起上訴，
本院判決如下：
    主  文
原判決撤銷。
乙○○、丙○○幫助常業詐欺，乙○○處有期徒刑捌月、丙○○
處有期徒刑陸月。
黃美秀名義之第一商業銀行三民分行00000000000 號活儲帳戶、
誠泰商業銀行鳳山分行000000 00000號活儲帳戶、臺中商業銀行
高雄分行第0000000 號活期儲蓄存款帳戶、中華郵政股份有限公
司高雄郵局新興分局第000000-0號活儲帳戶之存摺各壹本、提款
卡各壹枚及「黃美秀」之印章壹枚，均沒收。
    事  實
一、乙○○於民國（以下同）91年11月間，與其友丙○○及丙○○之女友黃美秀（另經檢察官提起公訴），均基於幫助常業
    詐欺集團騙財之不確定犯意，約定由黃美秀提供銀行、郵局
    帳戶交由該詐欺集團使用，黃美秀乃於同年11月27日前往第
    一商業銀行三民分行開設00000000000 號活儲帳戶、誠泰商
    業銀行鳳山分行開設00000000000 號活儲帳戶、臺中商業銀
    行高雄分行申辦第0000000 號活期儲蓄存款帳戶，並於同日
    12時許，與丙○○一同前往辦理掛失其先前已申辦之中華郵
    政股份有限公司高雄郵局新興分局第000000-0號活儲帳戶，
    並申請補摺、申請補發提款卡後，將申辦取得之上開3 家銀
    行帳戶及該郵局帳戶之存摺各1 本、提款卡各1 枚及印章1
    枚等物均交由乙○○轉交詐欺集團使用，藉以幫助掩飾常業
    詐欺犯罪所得財物。嗣甲○○於91年11月初接獲上開詐欺集
    團份子散發之中獎通知後，經向中華電信公司查詢中獎通知
    單上之「育成事務所」申設電話，再與該詐欺集團內自稱「
    李育成」者聯絡，該詐欺集團即接續以各種名目要求甲○○
    匯款至前開黃美秀郵局帳戶內，甲○○不疑有詐，因而陷於
    錯誤陸續匯款新台幣（下同）4 萬8,000 元、6 萬元、9 萬
    元、38萬1,900 元，合計共被詐騙57萬9,900 元，經深入追
    查，查獲前開郵局帳戶於91年12月3 日分別轉入3,000 元至
    黃美秀所申設之誠泰商業銀行鳳山分行第00000000000 之1
    號帳戶、臺中商業銀行高雄分行第0000000 號帳戶，及分別
    於91年12月18日、12月23日、12月24日轉入30萬元、10萬元
    、28萬元至第一商業銀行三民分行第00000000000 號帳戶內
    ，始查悉上情。
二、案經臺灣高雄地方法院檢察署檢察官自動檢舉偵查起訴。
    理  由
一、訊之被告乙○○坦承曾向丙○○購買黃美秀2 個銀行帳戶，
    惟矢口否認購買帳戶數量為4 個，及矢口否認涉有幫助常業
    詐欺等犯行，辯稱：當時我剛下來高雄沒有工作，因為施用
    毒品跟丙○○認識，當時身上沒有錢，我曾經跟丙○○說如
    果可以的話，我可以跟丙○○買帳戶，這樣家人要匯錢給我
    比較方便，我跟丙○○買2 個帳戶，我跟丙○○買2 本，1
    本是彰化銀行，1 本是第一銀行，這2 本是黃美秀的，丙○○交給我這2 個帳戶的存摺、提款卡、密碼、印章，1 本
    2,000 元，1 本3,000 元，我沒有把黃美秀的任何帳戶的存
    摺、提款卡等物交給任何其他人云云；訊之被告丙○○固坦
    承上開4 個帳戶確係黃美秀所申請，由其交付予乙○○，惟
    亦矢口否認涉有幫助常業詐欺等犯行，辯稱：我們不知道他
    是詐欺集團，我有交4 本存摺及提款卡（如起訴書所載）給
    乙○○，當初是沒有錢，才跟乙○○借錢，他要求我拿存摺
    給他用，乙○○說要叫他朋友把錢匯到帳戶，他跟我保證不
    會拿存摺去作壞事云云。惟查：
（一）被害人甲○○於91年11月間，遭人以事實欄所示之方法，
      被接續詐騙57萬9,900 百元，並匯入黃美秀上開帳戶等情
      ，有匯款單影本4 紙，郵局帳戶之開戶資料及交易明細表
      1 份，郵局帳戶補發存摺及金融卡之申請書影本各1 份，
      中華郵政股份有限公司高雄郵局93.02.23高營子第093200
      0075號函1 份、誠泰商業銀行鳳山分行第00000000000 之
      1 號帳戶之開戶資料及交易明細表1 份，臺中商業銀行高
      雄分行第0000000 號帳戶之開戶資料及交易明細表1 份、
      第一商業銀行三民分行第00000000000 號帳戶之開戶資料
      及交易明細表1 份等在卷可稽，足認詐騙集團將黃美秀上
      開帳戶供作詐欺使用一節，應屬實情。
（二）被告乙○○於偵查中檢察官偵訊時否認曾向丙○○拿上開
      4 個帳戶資料，亦否認曾見過上開4 個帳戶之存摺及印章
      （詳93年度偵字第22650 號卷第25頁），被告乙○○於原
      審復供稱曾向丙○○購買2 個帳戶，其前後辯解不一，反
      覆其詞，辯解之可信度已有可疑，又被告丙○○自偵查始
      終供述交付4 個帳戶予乙○○，證詞可信度自是較高；另
      被告乙○○所提出之證人李佳峰於原審供稱：「（問：請
      說明丙○○交帳戶給乙○○情形？）答：我有看過丙○○
      交1 本存摺給乙○○。（問：可以確定丙○○只有交1 本
      存摺？）答：我不能確定，我沒有站的很近，我只有看到
      1 本綠綠的，而且我當時急著要離開，沒有看清楚」等語
      （見原審卷第86、87頁），依證人李佳峰所言，亦不能確
      認其所見該次丙○○究交付幾本存摺予乙○○，且縱李佳
      峰所見該次確係僅交付1 本存摺，亦無法就此推論丙○○
      嗣後亦僅交付1 本，而不是2 本或3 本，因依被告乙○○
      所言，丙○○是分2 次交付帳戶存摺。因被告乙○○向丙○○購買帳戶及購買之數量，其前後辯解翻異其詞，且證
      人李佳峰亦不能確認丙○○究係交付幾本存摺予乙○○，
      尚難依此為被告乙○○有利之認定，參酌被害人匯款之帳
      戶流程，就被告丙○○交付予被告乙○○之帳戶數量，自
      應以被告丙○○所供述之4 個帳戶為可採。
（三）被告乙○○固辯稱：跟丙○○買帳戶，是因當時身上沒有
      錢，這樣家人要匯錢給我比較方便，我沒有把黃美秀的任
      何帳戶的存摺、提款卡等物交給任何其他人云云，惟參諸
      現今金融市場開放，銀行競爭激烈之社會現實，於金融機
      構開設帳戶極其容易，果有使用金融帳戶之必要，大可自
      己向各該金融機構申請開立帳戶，何庸另行支出代價而使
      用他人所申請之帳戶，被告乙○○所辯顯與現今日常生活
      經驗有悖，況依被告乙○○所言其當時身上既已沒錢，而
      需家人匯錢，為何仍寧願花費數千元購買他人帳戶使用，
      顯見被告乙○○之辯詞與常理實大相逕庭，不足採信。
（四）又被告丙○○辯稱：係因要跟乙○○借錢，他要求我拿存
      摺給他用，乙○○說要叫他朋友把錢匯到帳戶云云。惟按
      金融機構之存款帳戶，事關存戶個人財產權益之保障，其
      專屬性、私密性甚高，除非本人或與本人具有密切關係之
      人，難認有何理由可自由流通使用該存摺，一般人亦均有
      應妥為保管存摺，以防止被人冒用之認識，縱有特殊情況
      偶有將存摺交付他人之需，亦必深入瞭解其用途後再行提
      供使用，此乃一般人日常生活經驗與一般事理，且存摺為
      關係個人財產、身分之物品，果淪於不明人士手中，極易
      被利用為與財產有關之犯罪工具，此乃一般有社會經驗之
      人所熟知之生活經驗，被告丙○○輕易將攸關個人隱私之
      帳戶資料交予被告乙○○，所為已見可疑；況其辯稱係因
      要跟乙○○借錢，乙○○要把錢匯到該帳戶，惟此辯解茍
      為真，匯款至銀行帳戶何須將該帳戶之存摺、提款卡及印
      章等物均交付，又借錢匯款可匯款至1 個帳戶應已足夠，
      又何須交付4 個帳戶資料，況被告丙○○將帳戶之存摺、
      提款卡及印章均交付予被告乙○○，則被告乙○○匯錢入
      該帳戶後，被告丙○○如何提領該筆金錢，是足認被告丙○○前開辯解均與吾人之日常生活經驗有悖，違背經驗法
      則與論理法則，顯係卸責之詞，不足採信。
（五）又該詐騙集團既知以他人之帳戶掩飾犯罪所得，當係聰明
      狡詐之徒，而非智商愚昧之人，渠等當知社會上一般正常
      之人如其帳戶存摺、印章、提款卡遭竊或遺失，為防止拾
      得或竊得其存摺、提款卡之人盜領其存款或做為不法使用
      而徒增訟累，必於發現後立即報警或向金融機構辦理掛失
      止付。於原帳戶所有人掛失止付後，渠等即無法以拾得或
      竊得之存摺、提款卡提領該帳戶內之存款。渠等在此情形
      下，如仍以此帳戶作為其犯罪工具，則在渠等向他人詐騙
      ，並誘使被害人將款項匯入該帳戶後，卻又極有可能因帳
      戶所有人掛失止付而無法提領，則其等大費周章從事於犯
      罪之行為，甘冒犯罪後遭追訴、處罰之風險，卻只能平白
      無故替原帳戶所有人匯入金錢，而無法取得其犯罪之金額
      ，無異於為他人作嫁衣，此等損人不利己之舉，又豈是聰
      明狡詐之財產犯罪集團所可能犯之錯誤。是故從事此等財
      產犯罪之不法集團，若非確定該帳戶所有人不會去報警或
      掛失止付，以確定其等能自由使用該帳戶提款、轉帳，則
      其等應不至於以該帳戶從事於財產犯罪，故被告乙○○所
      辯並未將前開帳戶交付予他人使用云云，顯有重大悖情之
      處，殊不足採，其確有將上開帳戶之存摺、提款卡及印章
      提供予不法犯罪集團使用一節，已足認定。
（六）再按金融帳戶係個人理財之工具，一般人向金融機構開設
      帳戶，並無任何法令之限制，只須提出身分證、印章即可
      辦理開戶申請，此為眾所週知之事實，則依一般人之社會
      生活經驗，苟見他人不自己申請開立帳戶而蒐集不特定人
      之帳戶使用，衡情應當明知對於收集之帳戶乃係被利用為
      與財產有關之犯罪工具。被告乙○○、丙○○均係心智健
      全之成年人，對此當無不知之理，其竟提供帳戶以供他人
      使用，應足認被告乙○○、丙○○顯然明知帳戶係供他人
      用於財產犯罪而供存入某筆資金後，再行領出之用，且該
      筆資金之存入及提領過程係有意隱瞞其流程及行為人身份
      曝光之用意，而近來利用人頭帳戶詐欺取財及擄車勒贖之
      犯罪類型層出不窮，該等犯罪，多數均係利用人頭帳戶作
      為出入帳戶，並經媒體廣為披載，被告乙○○、丙○○係
      成年且智力成熟之人，對此應知之甚詳，足見被告2 人顯
      有幫助他人詐欺取財之不確定故意至明。
    綜上所述，被告乙○○、丙○○2 人前揭所辯各節，係事後
    卸責之詞，不足採信，其等犯行均堪以認定。
二、被告乙○○、丙○○幫助常業詐騙犯罪集團向他人詐財，及
    掩飾他人重大犯罪所得財物，核均係犯刑法第30條第1 項、
    第340 條幫助常業詐欺取財罪，及犯洗錢防制法第9 條第1
    項之幫助掩飾重大犯罪所得財物罪。又洗錢防制法第9 條第
    1 項已於92年2 月6 日修正，於92年8 月6 日施行，掩飾重
    大犯罪所得財物罪，新舊法刑度相同（構成要件不同），故
    本件應適用新修正之該條例第9 條第1 項論處。被告乙○○
    、丙○○、黃美秀3 人合意將存摺交予常業詐騙犯罪集團幫
    助向他人詐財，係共同幫助犯。被告乙○○、丙○○所犯幫
    助常業詐欺罪，及洗錢防制法第9 條第1 項之罪之幫助犯，
    係一行為觸犯2 罪名，為想像競合犯，應從一重之共同幫助
    常業詐欺罪處斷。又被告乙○○、丙○○2 人均係幫助犯，
    均應依刑法第30條第2 項規定，按正犯之刑減輕之。
三、原審予以論科，固非無見，惟查該犯罪集團是常業詐欺集團
    ，被告乙○○、丙○○應論以幫助常業詐欺及幫助掩飾重大
    犯罪所得財物罪，原審僅論以幫助普通詐欺，尚有未洽，檢
    察官上訴指摘原判決未論以幫助常業詐欺，為有理由，原判
    決自應予撤銷改判。審酌被告乙○○、丙○○提供帳戶供人
    詐騙犯罪使用，危害財產安全及社會穩定，使不法之徒藉此
    輕易詐取財物，並為之掩飾使警方難以追查緝捕，助長犯罪
    集團詐騙之風氣，並使本件被害人甲○○被騙57萬餘元，所
    造成之損害非輕，及其犯罪之動機、目的、所生損害等一切
    情狀，爰量處被告乙○○有期徒刑8 月，被告丙○○有期徒
    刑6 月。第一商業銀行三民分行00000000000 號活儲帳戶、
    誠泰商業銀行鳳山分行00000000000 號活儲帳戶、臺中商業
    銀行高雄分行第0000000 號活期儲蓄存款帳戶、中華郵政股
    份有限公司高雄郵局新興分局第000000-0號活儲帳戶之存摺
    各1 本、提款卡各1 枚及「黃美秀」之印章1 枚，係共同幫
    助犯黃美秀所有提供予該常業詐欺集團使用之物，雖未扣案
    ，惟不能証明已滅失，並應依刑法第38條第1 項第2 款宣告
    沒收。
据上論結，應依刑事訴訟法第369 條第1 項前段、第364 條、第
299 條第1 項前段，洗錢防制法第9 條第1 項，刑法第30條、第
340 條、第55條、第38條第1 項第2 款，第2 條第1 項前段，判
決如主文。
本案經檢察官陳國全到庭執行職務。
中　　華　　民　　國　　94　　年　　9 　　月　　20　　日
                  刑事第六庭    審判長法  官  王憲義
                                      法  官  李璧君
                                      法  官  張盛喜
以上正本證明與原本無異。
如不服本判決應於收受本判決後10日內向本院提出上訴書狀，其
未敘述上訴理由者，並得於提起上訴後10日內向本院補提理由書
狀（均須按他造當事人之人數附繕本）「切勿逕送上級法院」。
中　　華　　民　　國　　94　　年　　9 　　月　　21　　日
　　　　　　　　　　　　　　　　　　　書記官  林明威
附錄本判決論罪科刑法條
洗錢防制法第9條第1項
犯第2 條第1 款之罪者，處5年以下有期徒刑，得併科新臺幣300
萬元以下罰金。
中華民國刑法第340條
以犯第339 條之罪為常業者，處1 年以上7 年以下有期徒刑，得
併科5 萬元以下罰金。
